【裁判字號】    97,勞簡上,13
【裁判日期】    980617
【裁判案由】    損害賠償
【裁判全文】
臺灣板橋地方法院民事判決            97年度勞簡上字第13號
上  訴  人  乙○○○
被  上訴人  月河公寓大廈管理委員會
法定代理人  甲○○
訴訟代理人  陸正康律師
複  代理人  甘大空律師
            丙○○
上列當事人間請求損害賠償事件，上訴人對於中華民國97年5 月
27日本院板橋簡易庭97年度板勞簡字第9 號第一審判決提起上訴
，本院於民國98年6 月3 日言詞辯論終結，判決如下：
    主  文
原判決關於駁回上訴人後開第二項之訴部分，及該部分假執行之
聲請，並訴訟費用之裁判均廢棄。
被上訴人應給付上訴人新臺幣肆萬肆仟伍佰陸拾元及自民國九十
七年二月六日起至清償日止，按年息百分之五計算之利息。
其餘上訴駁回。
第一、二審訴訟費用由被上訴人負擔十分之二，餘由上訴人負擔
。
    事實及理由
一、被上訴人之法定代理人原為施孝貞，於民國97年10月變更為
    甲○○，並具狀聲明承受訴訟，於法尚無不合，應予准許。
二、上訴人主張：
（一）上訴人原受僱於被上訴人，依被上訴人之主委指示之範圍
      ，從事社區大樓之清潔打掃工作，工作時間原為上午10時
      至下午2 時，後因提早1 小時工作，故工作時間改為上午
      9 時至下午1 時30分，清潔完簽名後即可下班，月薪新臺
      幣（下同）12,000元，並有三節獎金。嗣於96年11月5 日
      執行清潔打掃工作時，因社區大樓地面濕滑跌倒，致上訴
      人受有右肩關節肌肉拉傷及薦椎挫傷等傷害，經醫院診治
      後，上訴人遂按規定向被上訴人請假休養。然被上訴人竟
      於上訴人請假養病中，以存證信函通知上訴人自96年11月
      16日起終止上訴人之工作，並支付上訴人6,000 元作為終
      止契約之補償，惟受傷原因不可歸責於上訴人，上訴人爰
      依勞工安全衛生法第2 條、職業災害勞工保護法第7 條、
      第29條等規定，請求被上訴人賠償下列損害：
      1.交通費：上訴人因受傷行動不便，須搭乘計程車赴醫院
        就醫，支出共計20,000元。
      2.減少勞動能力損害：原告受傷前，薪資為每月12,000元
        ，自受傷後，受有10個月不能工作之損害，共計120,00
        0 元。
      3.精神慰撫金：上訴人請假養病中，被上訴人竟以存證信
        函通知上訴人終止契約，上訴人除須忍受劇烈疼痛外，
        更常擔心日後係否無法完全復原，迄今仍無法工作，陷
        於經濟困難，致上訴人身心受創，而罹患精神官能性憂
        鬱症及恐慌症，為此請求精神慰撫金160,000 元。
      以上合計300,000 元（上訴人於原審聲明：被上訴人應給
      付上訴人300,000 元及自起訴狀繕本送達翌日起至清償日
      止，按年息百分之5 計算之利息。原審為上訴人敗訴之判
      決，上訴人聲明不服提起上訴）。
（二）並為上訴聲明：原判決廢棄；被上訴人應給付上訴人300,
      000 元及自起訴狀繕本送達翌日起至清償日止，按年息百
      分之5 計算之利息。
三、被上訴人則抗辯：
（一）被上訴人雖依公寓大廈管理條例第38條第1 項之規定，有
      當事人能力，然被上訴人僅係類似於非法人團體，而非自
      然人，並無權利能力及侵權行為能力，且上訴人亦未證明
      被上訴人有何故意或過失，故上訴人之請求，為不合法。
（二）被上訴人係由月河社區大廈之住戶共同推選管理委員組織
      而成，執行住戶大會決議事項及管理維護社區工作，故被
      上訴人並無從事事業之經營或生產，非屬勞動基準法（下
      稱勞基法）及勞工安全衛生法所規定之雇主，自無勞基法
      第59條之適用。
（三）所謂的職業災害，應指勞工所從事之工作，係以雇主經營
      事業或生產之際，而必須僱用勞工以其專長或技術，用以
      協力或完成雇主之事業，若勞工在工作時因而傷亡，始構
      成職業災害。然本件被上訴人只是代社區住戶維護社區之
      管理，被上訴人並無從事生產或其他事業經營，故上訴人
      於打掃時跌倒並不構成職業災害。
（四）上訴人所從事者，係日常打掃清潔工作，上訴人無庸打卡
      ，亦無固定上、下班時間，每天只要完成社區清潔即可，
      上訴人找人代勞亦無不可，益徵清潔工作具有代替性，且
      上訴人每日完成打掃工作後，即可自行離去，無庸簽到或
      簽退，完全不受被上訴人之指揮監督，亦無懲戒機制，可
      見上訴人係為被上訴人之社區完成一定工作，故兩造間之
      契約關係應屬承攬，而非僱傭，上訴人以僱傭之法律關係
      ，請求被上訴人賠償，顯無理由。
（五）上訴人本即負有地面清潔之義務，上訴人跌倒自應歸咎於
      其本身未將地面打掃乾淨，且上訴人受傷當日，被上訴人
      曾勸上訴人不要到有水的地方打掃，自己要小心點，不要
      滑跤，然上訴人不聽，致自己跌倒受傷，不應將責任歸由
      上訴人負責，上訴人對自己之受傷與有過失，應依民法第
      217 條第1 項之規定，減輕或免除被上訴人之賠償金額。
（六）勞基法第59條所規定之賠償項目為：醫療費、工資補償、
      喪葬及死亡補償、殘廢補償，並不包括交通費及精神慰撫
      金，且亦未見上訴人提出全部之計程車收據；又上訴人依
      財團法人佛教慈濟綜合醫院臺北分院（下稱慈濟醫院）診
      斷證明書所載，只須休養2 週，若是出力工作最多休養1
      個月，顯傷勢非重，應予以駁回或減免上訴人請求10個月
      之不能工作之損失及精神慰撫金。
（七）並為答辯聲明：請求駁回上訴。
四、查上訴人主張其與被上訴人訂定契約，負責從事社區大樓之
    清潔打掃工作，每月薪資12,000元，嗣於96年11月5 日執行
    清潔打掃工作時，因社區大樓地面濕滑跌倒，致上訴人受有
    右肩關節肌肉拉傷及薦椎挫傷等傷害之事實，為被上訴人所
    不爭，並提出鳳祥聯合醫院診所診斷證明書及慈濟醫院診斷
    證明書為證，自堪信為真實。
五、上訴人主張其係受僱於被上訴人，從事清潔打掃工作，嗣於
    96年11月5 日因地面濕滑跌倒受傷，故請求損害賠償等語，
    為被上訴人所否認，並以前開情詞置辯。故本院應審究者為
    ：
（一）上訴人與被上訴人訂定之契約究為僱傭契約？抑或承攬契
      約？
（二）上訴人請求之法律上依據為何？
（三）被上訴人得否以其無權利能力拒絕賠償？
（四）上訴人請求被上訴人賠償交通費、減少勞動能力損害及精
      神慰撫金有無理由？
六、上訴人與被上訴人訂定之契約為僱傭契約：
（一）按稱僱傭者，謂當事人約定，一方於一定或不定之期限內
      為他方服勞務，他方給付報酬之契約。而稱承攬者，則謂
      當事人約定，一方為他方完成一定之工作，他方俟工作完
      成，給付報酬之契約，民法第482 條及第490 條第1 項分
      別定有明文。而僱傭契約乃當事人以勞務之給付為目的，
      受僱人於一定期間內，應依照僱用人之指示，從事一定種
      類之工作，且受僱人提供勞務，具有繼續性及從屬性之關
      係。而承攬契約之當事人則以勞務所完成之結果為目的，
      承攬人只須於約定之時間完成一個或數個特定之工作，與
      定作人間無從屬關係，可同時與數位定作人成立數個不同
      之承攬契約，二者性質並不相同（最高法院94年度臺上字
      第573 號判決要旨可參）。
（二）經查，上訴人主張其係受被上訴人之指示，從事社區大廈
      之清潔工作一節，依其所提出之96年9 月之月河社區打掃
      日誌1 紙（見本院卷第54頁）所載，其上詳細臚列每日應
      清潔之項目，例如：各棟門廳地板、各棟大門、信箱表面
      、電梯門、電梯內部、走廊打掃、中庭打掃、頂樓澆花、
      垃圾整理傾倒、打掃樓梯、停車場、擦拭扶手、拖拭樓梯
      等，並有被上訴人收發章蓋印於上，可證上訴人確係依被
      上訴人發給之打掃日誌，按日清潔社區環境，並於清潔完
      畢後，勾選該清潔完畢項目，顯然上訴人係依被上訴人之
      指示從事清潔打掃工作，而具從屬性；又參以上訴人所提
      出之薪資簽收單收據6 紙（見本院卷第42至44頁），其上
      均記載「清潔員薪資12000 元」，足認不論上訴人完成工
      作與否，被上訴人均按月給付上訴人薪資12,000元，作為
      上訴人提供勞務之報酬，而具繼續性，是堪認上訴人與被
      上訴人訂定者為僱傭契約，被上訴人抗辯兩造間之契約關
      係為承攬云云，應屬無據。
七、上訴人請求之法律上依據為職業災害勞工保護法第7 條之債
    務不履行責任：
（一）按勞工因職業災害所致之損害，雇主應負賠償責任，但雇
      主能證明無過失者，不在此限，職業災害勞工保護法第7
      條定有明文。依此規定，勞工僅需證明其是因職業災害受
      到損害，雇主即應負損害賠償責任，雇主應舉證證明其無
      過失，始得免除其損害賠償責任。又所謂職業災害，在職
      業災害勞工保護法中並未規定，僅勞工安全衛生法第2 條
      第4 項規定：「本法所稱職業災害，謂勞工就業場所之建
      築物、設備、原料、材料、化學物品、氣體、蒸氣、粉塵
      等或作業活動及其他職業上原因引起之勞工疾病、傷害、
      殘廢或死亡」，此定義雖係專就勞工安全衛生法上之特殊
      考量，尚難認為係職業災害之一般定義，惟參酌其意旨可
      知，所謂職業災害，係指勞工因執行職務或從事與執行職
      務相牽連之行為，而發生之勞工之疾病、傷害、殘廢或死
      亡，兩者間具有相當因果關係，即屬當之。
（二）經查，本件上訴人既因受僱於被上訴人而負有清潔社區環
      境之義務，則被上訴人自應負有防止工作場所有使上訴人
      之身體有受危害之虞之保護義務，然卻未為必要之預防，
      致上訴人因工作場所地面濕滑跌倒受傷，則揆諸上揭說明
      ，被上訴人所受之傷害係屬職業災害，應無疑義；又依中
      華民國行業標準分類規定，大廈管理委員會係屬社會服務
      業（小類：829） 項下之未分類其他社會服務業（細類：
      8299），依行政院勞工委員會87年12月31日台（87）勞動
      1 字第059605號公告，不適用勞基法，有該會97年8 月17
      日勞動1 字第0970022683號函在卷可憑（見本院卷第28、
      29頁），惟參酌職業災害勞工保護法第1 條規定：「為保
      障職業災害勞工之權益，加強職業災害之預防，促進就業
      安全及經濟發展，爰制定本法」及職業災害勞工保護法施
      行細則第15條規定：「本法第9 條第1 項所定勞工，包括
      實際從事勞動之受僱或自營作業之勞工」，應認職業災害
      勞工保護法第7 條之適用，並不以得適用勞基法之規定為
      前提，而僅需具有實際上之僱傭契約關係存在為已足。而
      本件上訴人與被上訴人間有僱傭關係存在，已論述如前，
      自應有職業災害勞工保護法第7 條之適用，原告之主張，
      洵屬有據。至被上訴人雖抗辯係因上訴人本身未將地面打
      掃乾淨才跌倒受傷，且被上訴人亦曾提醒上訴人注意不要
      滑跤，故應認不可歸責於被上訴人云云，惟被上訴人僅空
      言泛稱，並未舉證證明其於本件職業災害之發生無過失，
      故應負本件職業災害之賠償責任。
八、被上訴人不得以其無權利能力拒絕賠償：
（一）按依公寓大廈管理條例第3 條第9 款規定，管委會係由區
      分所有權人選任住戶若干人為管理委員所設立之組織，旨
      在執行「區分所有權人會議決議事項」及「公寓大廈管理
      維護事務」，於完成社團法人登記前，僅屬非法人團體，
      固無實體法上完全之權利能力。然現今社會生活中，以管
      委會之名義為交易者比比皆是。於民事訴訟法已有第40條
      第3 項：「非法人之團體，設有代表人或管理人者，有當
      事人能力」規定之外，公寓大廈管理條例更於第38條第1
      項明文規定：「管理委員會有當事人能力」，明文承認管
      委會具有成為訴訟上當事人之資格，得以其名義起訴或被
      訴，就與其執行職務相關之民事紛爭享有訴訟實施權；並
      於同條例第6 條第3 項、第9 條第4 項、第14條第1 項、
      第20條第2 項、第21條、第22條第1 項、第2 項、第33條
      第3 款但書，規定其於實體法上亦具享受特定權利、負擔
      特定義務之資格，賦與管委會就此類紛爭有其固有之訴訟
      實施權。故管委會倘基於規約約定或區分所有權人會議決
      議所為職務之執行致他人於損害，而應由區分所有權人負
      賠償責任時，其本身縱非侵權行為責任之權利義務歸屬主
      體，亦應認被害人得基於程序選擇權，並依上開同條例第
      38條第1 項規定及訴訟擔當法理，選擇非以區分所有權人
      而以管委會為被告起訴請求，俾迅速而簡易確定私權並實
      現私權，避免當事人勞力、時間、費用及有限司法資源之
      不必要耗費。且因同條第2 項明定：「管理委員會為原告
      或被告時，應將訴訟事件要旨速告區分所有權人」，與民
      事訴訟法第65條訴訟告知之規定旨趣相當，而受訴法院亦
      得依同法第67條之1 規定，依職權通知各區分所有權人，
      賦與各區分所有權人參與該訴訟程序之機會，則將來確定
      判決之既判力，依同法第401 條第2 項規定及於各區分所
      有權人，即具正當化之基礎。對於未受告知或通知之區分
      所有權人，因係非可歸責於己之事由而未獲參與訴訟程序
      機會，即未獲事前之程序保障，如認有不能提出足以影響
      判決結果之攻擊或防禦方法，致對其不利之情事，自得依
      同法第507 條之1 以下有關事後程序保障規定之第三人撤
      銷訴訟程序行使權利，其應有之權益亦獲確保。否則，公
      寓大廈管理條例規定管委會有當事人能力，即失其意義，
      當非立法本意（最高法院98年度臺上字第790 號判決要旨
      參照）。
（二）查月河公寓大廈社區管理規約第9 條之規定（見本院卷第
      88頁），「主任委員對外代表管理委員會，並依管理委員
      會決議執行本條例第三十四條（即92年12月31日修正前之
      公寓大廈管理條例第34條）規定事項」，而該條文第1款
      即規定：「共有及共用部分之清潔、維護、修繕及一般改
      良。」可見被上訴人係基於規約約定而與上訴人訂定僱傭
      契約，請求上訴人提供清潔社區環境之勞務，縱被上訴人
      於實體法上固無完全之權利能力，然上訴人亦得基於程序
      選擇權，並依上開同條例第38條第1 項規定及訴訟擔當法
      理，選擇非以區分所有權人而以管理委員會為當事人起訴
      請求，俾迅速而簡易確定私權並實現私權，避免當事人勞
      力、時間、費用及有限司法資源之不必要耗費，故被上訴
      人抗辯其因無權利能力而無庸負責，要難採取。
九、上訴人得請求被上訴人賠償交通費、減少勞動能力損害及精
    神慰撫金：
（一）按債務人因債務不履行，致債權人之人格權受侵害者，準
      用第192 條至第195 條及第197 條之規定，負損害賠償責
      任，民法第227 條之1 定有明文。經查，本件被上訴人因
      債務不履行，致上訴人之身體受有右肩關節肌肉拉傷及薦
      椎挫傷等傷害，諸之上該條文規定，上訴人得準用民法第
      193 條、第195 條等規定，請求損害賠償。茲就上訴人請
      求交通費、減少勞動能力損害及精神慰撫金等項目及金額
      ，分敘如下：
      1.交通費：上訴人主張其因上開傷害，而曾就醫31次，單
        次計程車車資為80元，固提出慈濟醫院醫療費用收據31
        紙及計程車專用收據1 紙為證（見本院卷第75至83頁）
        ，惟觀之上開醫療收據就醫日期，發現除96年11月23日
        、同年12月7 、11、14、18日、97年1 月15、25日、同
        年2 月4 、25日、同年3 月17日、同年5 月6 、9 日等
        各1 紙外，96年11月9 日有3 紙、同月16日有2 紙、96
        年11月27日有9 紙、96年12月28日有5 紙，足證上訴人
        僅曾就醫16次；又本院審酌上訴人所受傷害之程度，認
        上訴人搭乘計程車就醫應屬必要，且衡諸上訴人住處至
        出慈濟醫院（址設臺北縣新店市○○路289 號）之距離
        ，以單次車資80元計算，亦屬允適，故上訴人請求被上
        訴人給付增加生活上需要之計程車車資2,560 元（即：
        80元×2 ×16次＝2,560 元），為有理由，應予准許；
        逾此部分之請求，即屬無據。
      2.減少勞動能力損害：上訴人主張其受傷前，薪資為每月
        12,000元，自受傷後，受有10個月不能工作之損害共計
        120,000 元等語。惟經本院就上訴人依其所受傷害程度
        ，約須休養多久始可從事大樓清潔工作一節函查慈濟醫
        院，其函覆結果：「一般挫傷建議休養兩週，始可從事
        日常生活活動，出力工作則建議休養一個月。」等語，
        有該院97年8 月22日慈新醫文第970942號函暨所附病情
        說明書等各1 份在卷可考（見本院卷第30、31頁），可
        證上訴人休養1 月即可從事清潔工作，故上訴人請求相
        當於1 月薪資之勞動能力減少之損害12,000元，為有理
        由，應予准許；逾此部分之請求，即屬無據。
      3.精神慰撫金：上訴人學歷係國小補校二年級，現為臨時
        工，每月薪資大約12,000元，名下有不動產，財產總額
        為2,682,905 元，業據上訴人供承明確（見本院卷第41
        頁、第70頁反面），並有稅務電子閘門財產所得調件明
        細表1 份附卷可憑（見本院卷第61至65頁），而被上訴
        人係由區分所有權人選任住戶若干人為管理委員所設立
        之組織，代表全體區分所有權人，且其運作經費即公共
        基金係由全體區分所有權人共同出資成立（參月河公寓
        大廈社區管理規約第10條，見本院卷第89頁）。經本院
        審酌兩造之上開身分、地位、經濟狀況及上訴人受傷程
        度，認上訴人請求160,000 元，尚屬過高，應予核減為
        30,000元，始稱允適。
（二）至被上訴人雖抗辯上訴人與有過失，應予酌減賠償金額云
      云，然被上訴人並未舉證以實其說，顯屬無據。
十、綜上所述，上訴人得請求被上訴人賠償交通費2,560 元、減
    少勞動能力損害12,000元及精神慰撫金30,000元，共計44,5
    60元（即：2,560 元＋12,000元＋30,000元＝44,560元）。
    從而，上訴人爰依職業災害勞工保護法第7 條之規定，請求
    被上訴人給付44,560元，及自起訴狀繕本送達翌日即97年2
    月6 日起至清償日止，按年息百分之5 計算之利息，為有理
    由，應予准許；逾此部分之請求，為無理由，應予駁回。原
    審就上開應准許部分，為上訴人敗訴之判決，並駁回其假執
    行之聲請，尚有未洽，上訴意旨求予廢棄改判，為有理由，
    爰由本院予以廢棄改判如主文第2 項所示。至於上訴人之請
    求不應准許部分，原判決為上訴人敗訴之判決，並駁回其假
    執行之聲請，經核於法並無不合，上訴意旨求予廢棄改判，
    為無理由，應駁回其上訴。
十一、因本件事證已臻明確，兩造其餘主張、陳述及所提證據，
      經本院審酌後，認均與本案判斷結果無影響，毋庸再予一
      一審酌，附此敘明。
十二、據上論結，本件上訴為一部有理由，一部無理由，依民事
      訴訟法第436 條之1 第3 項、第450 條、第449 條第1 項
      、第79條，判決如主文。
中    華    民    國    98    年    6     月    17    日
                  民事第一庭  審判長法  官  李世貴
                                    法  官  黎文德
                                    法  官  高文淵
以上正本證明與原本無異
本判決不得上訴
中    華    民    國    98    年    6     月    17    日
                                    書記官  許慧貞


司法院資訊處製作；財團法人民間司法改革基金會備份。
